【裁判字號】    90,交上訴,153
【裁判日期】    900522
【裁判案由】    業務過失致死
【裁判全文】
臺灣高等法院臺中分院刑事判決          民國九十年度交上訴字第一五三號
    上  訴  人
    即  被  告  乙○○
    選任辯護人  黃燕光
右上訴人因業務過失致死案件，不服臺灣南投地方法院中華民國八十九年十二月廿六
日第一審判決（民國八十九年度交訴字第四三號，起訴案號：臺灣南投地方法院檢察
署民國八十九年度偵字第二六三五號），提起上訴，本院判決如左：
    主    文
原判決撤銷。
乙○○從事業務之人，因業務上之過失致人於死，處有期徒刑玖月。
    事    實
一、乙○○係員林汽車客運股份有限公司（下稱員林客運）之司機，以駕駛大客車載
    運旅客為業，係從事駕駛業務之人；其於民國八十九年四月三日九時四十五分許
    ，駕駛員林客運所屬車牌號碼ＦＳ─６３５號營業大客車，沿南投縣竹山鎮○○
    路○段，由南投市往竹山鎮方向行駛。行經竹山鎮○○路○段六九０號前時，乙
    ○○原應注意車前狀況，隨時採取必要安全措施，且依當時情形又無不能注意之
    情事，其見到由林碧玲所騎乘、疏未停讓行進中之車輛先行、即冒然由路邊駛入
    車道內之車牌號碼ＮＶＩ─６９６號重型機車時，竟未採取緊急煞車之安全措施
    ，僅鳴喇叭示警後，繼續前進；致於向左避讓時，其大客車車頭之右前角，因與
    林碧玲之機車車頭擦撞，致林碧玲之人、車倒地，繼而遭乙○○所駕駛之上開大
    客車右前車輪輾過頭顱，當場因頭顱骨破裂而不治死亡。乙○○於有偵查犯罪職
    權機關發覺其為犯人之前，即向到場員警陳坤松自首其肇事，並進而接受裁判。
二、案經乙○○自首，及林碧玲之夫甲○○提出告訴，由南投縣警察局竹山分局報請
    臺灣南投地方法院檢察署檢察官相驗後偵查起訴。
    理    由
一、訊諸被告乙○○，坦承於右開時、地駕駛大客車，與被害人林碧玲所騎乘之機車
    發生車禍，造成被害人死亡；惟否認有何過失，辯稱：伊沒有過失，係被害人林
    碧玲騎機車自路邊兩車空隙中冒出，未讓行進中之車輛優先通行，因伊見到被害
    人未停讓，遂將大客車往道路中心線駕駛，仍無從閃躲被害人，被害人因此碰撞
    其所駕駛大客車之右前保險桿倒地；伊當時不知其所駕駛之車輛，有輾過被害人
    之頭顱；有可能係另一輛暗紅色之廂型車輾過；又伊應有刑法上「信賴原則」之
    適用，本件車禍係被害人之不當駕駛所致，所發生之交通過失責任，不應歸由伊
    來負擔等云云。惟查：
  （一）被害人林碧玲因本件車禍受傷，當場不治死亡，業經臺灣南投地方法院檢察
        署檢察官督同檢驗員相驗屬實，製有相驗筆錄、相驗屍體證明書、驗斷書各
        一份附卷可憑，復有道路交通事故調查報告表一份、現場及相驗照片二十八
        張在卷可參。
  （二）依驗斷書所載：被害人頭顱骨破碎，腦漿溢出，兩側肋骨骨折合併挫擦傷，
        兩側肩關節脫臼骨折；受傷部位為頭部及上胸部共四十公分長，身體其他部
        位無受傷，可推測死者之上胸部及頭部有捲入客車輪下；身體其他部位則於
        車輪外，且因身體無明顯擦傷，故可推測當客車輾過死者時，並無煞車，死
        者未被拖行，亦無被輾後翻滾等語。衡諸常情，大客車之車輪寬度始達四十
        公分，廂型車之車輪應無四十公分之寬度，自不可能在被害人身上造成四十
        公分長之受傷部位。另死者所戴之安全帽，嚴重扭曲變形，有檢察官之勘驗
        筆錄附卷可參，並有照片三張可資佐證；依常情推論，廂型車之重量不致造
        成如此嚴重之變形。再者，證人曾萬定於檢察官訊問時，業已證稱，未見到
        被告所稱之廂型車，即被告於偵查中亦承認，當時其右前輪輾過死者之頭部
        （見偵查卷第四十二頁正面）顯見被告所辯被害人可能遭廂型車輾過云云，
        不足採信。又檢察官於八十九年七月二十日勘驗現場時，摹擬車禍經過時，
        被告駕駛大客車壓過裝有西瓜之安全帽時，被告亦坦承感覺有明顯之震動，
        故所辯沒有感覺壓到被害人云云，顯與事實不符。
  （三）另依現場圖所載，被告所駕駛之外側車道寬三‧五公尺，被害人機車刮地痕
        起點距邊線約一‧三公尺，約佔三分之一強之車道，顯見被害人並未靠右行
        駛；另被告大客車之右前角保險桿翻起，右前車輪弧扭曲凹陷，而被害人之
        機車前輪擋泥板上方，亦有藍色漆痕，走向為由前向後，有照片二張附卷可
        證（見臺灣南投地方法院檢察署八十九年度相字第二一五號卷第四五頁），
        與被告車身顏色相符；依其刮痕走向，應係與被告大客車垂直碰撞接觸。綜
        上研判，被害人應非騎於車道內，遭被告大客車自後擦撞倒地，應以被告所
        稱：被害人自路邊進入車道內（與道路垂直），而與大客車相撞一節，與現
        場跡證較為相符。
  （四）被告雖辯稱：被害人從路邊廂型車與小客車之「兩車空隙中」冒出，方導致
        其閃避不及云云，但證人即住居於意外事故發生附近、集山路二段六九四號
        之曾萬定表示：伊在竹山鎮○○里○○路○段六九四號內，突然聽到車輛擦
        撞之聲音後，即馬上外出查看，當時該路段之六九○號前，並無被告所指稱
        之廂型車輛，僅有停放一部車牌號碼ＣＵ─６５４１號自小客車等語。另據
        到場處理之員警陳坤松報告所載：當時是巡邏勤務在外巡守，接獲派出所指
        示前往處理，到達後即封鎖現場：：未發現肇事者所稱停放現場之廂型車等
        語，亦有陳坤松警員所製作之報告乙份附卷可稽，則被告辯稱，當時有廂型
        車及被害人自「兩車空隙中」冒出，致其反應、閃避不及等部分，尚難採信
        。
  （五）被告請求函南投縣監理站，查詢告訴人甲○○之名下，是否有一車牌××－
        七七三六號、暗紅色、型號為福特七四七之廂型車，意指該廂型車為甲○○
        所駕駛，當時輾過被害人之頭顱。查甲○○確有一部七四七之廂型車，車禍
        發生當時，伊在南投縣鹿谷鄉內湖村山上茶園工作，接到內弟之通知，始趕
        到現場等情，業據告訴人甲○○於本院審理時，供述甚明，且當時甲○○之
        廂型車，若在被告大客車之前，其輾過被害人林碧玲，被告豈會不知？並於
        偵查中自認其右前輪輾過死者之頭部；若甲○○之廂型車係在被告大客車之
        後，則廂型車如何超越在前之被告大客車？足證被告之辯解不足採信，本院
        認為無庸向南投縣監理站函查。又被告請求函查甲○○所有之行動電話00
        00000000號，於八十九年四月三日當日所有之通話記錄（包括收、
        發之基地台位置），意指告訴人甲○○當時並非在山上，接到電話始趕到肇
        車現場。查通聯紀錄保存期限為六個月，電信公司因已逾期無法提供，此有
        台灣大哥大股份有限公司之函文附本院卷可證，惟被害人林碧玲確為被告大
        客車輾過頭顱，已如前述，是該函復並不能為被告有利之證據，再者被害人
        林碧玲當時頭戴安全帽，被告大客車輾過安全帽，車體未發現血液或腦漿，
        並不能為被告有利之證據。
  （六）按汽車行駛時，應注意車前狀況，隨時採取必要之安全措施；道路交通安全
        規則第九十四條第三項定有明文。被告駕駛大客車，本應注意上開規定，且
        依當時天候、路面無缺陷，視線良好無阻礙等情況，並無不能注意之情事，
        竟於見到被害人之機車欲進入車道內時，未採取緊急剎車之安全措施，僅鳴
        喇叭示警後，即冒然前進，因而與被害人發生碰撞，造成被害人受傷而當場
        不治死亡，其有過失無疑。
  （七）雖被害人騎乘機車，由路邊欲進入車輛來往頻繁之臺三線省道即集山路二段
        之車道內，未依道路交通安全規則第八十九條第一項第六款之規定：起步前
        顯示方向燈，注意後方有無車輛，及應讓行進中之車輛優先通行，即冒然進
        入外側車道內，亦有重大疏失，但被告仍難辭過失之責。
  （八）而主張信賴原則之運用，係以汽車駕駛人對於防止危險發生之相關交通法令
        之規定，業已遵守，並盡相當之注意義務，以防止危險發生，始可信賴他人
        亦能遵守交通規則並盡同等注意義務，若因此而發生交通事故，方得以信賴
        原則為由免除過失責任，有最高法院八十四年臺上字第五三六０號判例可參
        ；被告疏未注意車前狀況，又未採取緊急煞車，僅按喇叭，仍冒然前進，其
        違規行為屬本件車禍發生原因之一，自不得主張信賴原則之適用。
  （九）另本件車禍經送臺灣省南投縣區車輛行車事故鑑定委員會鑑定結果，亦認被
害人林碧玲駕駛重機車，由路邊駛入車道內，未停讓行進中之車輛優先通行
        ，為肇事主因；被告乙○○駕駛營業大客車行進中，未注意車前狀況，隨時
        採取必要之安全措施，為肇事次因，有該會八十九年四月二十六日投鑑字第
        八九０一二九號鑑定意見書附卷可稽，亦足為被告過失責任認定之參考。雖
        台灣省車輛行車事故覆議鑑定委員會八十九年七月四日府覆議字第八九○八
        ○二號函中認：本案肇事應以被告超越右前方被害人所騎乘之機車時，未保
        持安全距離，不慎擦撞被害人之機車左側，致被害人向左倒地後遭被告輾過
        之可能性較大云云；但該會忽略被害人機車刮地痕之位置及被害人機車前輪
        擋泥板藍色漆痕與走向，其結論尚有未洽，應不足採，併此敘明。
  （十）綜上所述，被告之過失行為，與被害人之死亡結果間，有相當因果關係，其
        犯行堪以認定。
二、被告乙○○以駕駛大客車為業，係從事駕駛業務之人。故核被告所為，係犯刑法
    第二百七十六條第二項之從事業務之人，因業務上之過失致人於死罪。被告於偵
    查犯罪職權機關發覺其為犯人前，主動向處理警員陳坤松自首其肇事，並接受裁
    判，有南投縣警察局竹山分局延平派出所車禍案件報告表一份在卷可稽，應依刑
    法第六十二條前段之規定，減輕其刑。原審以被告罪證明確，予以論罪科刑，原
    無不合，惟查車禍發生當時，被告雖未緊急煞車，仍冒然前進，但有向左避讓，
    原判決誤認被告未向左避讓，尚有未洽，被告上訴意旨否認犯罪，雖無理由，惟
    原判決既有上開可議之處，自屬不能維持，應由本院將原判決撤銷改判，爰審酌
    被告過失之程度、肇事後之態度、被害人就本件車禍之發生疏失較大、及被告迄
    今未與被害人林碧玲之家屬達成和解等一切情狀，量處如主文第二項所示之刑。
    公訴人雖具體求刑三年六月，惟忽略被告係自首，依法應減輕其刑，及被害人林
    碧玲之疏失程度較大，又誤認被告卸詞狡辯，企圖將肇事之過失責任委由被害人
    承擔，尚有未洽，其求刑之刑度顯然過重，併此併明。
據上論斷，應依刑事訴訟法第三百六十九條第一項前段、第三百六十四條、第二百九
十九條第一項前段、刑法第二百七十六條第二項、刑法第六十二條前段、罰金罰鍰提
高標準條例第一條前段，判決如主文。
本案經檢察官丙○○到庭執行職務。
中      華      民      國      九十     年       五      月    二十二  日
                     臺灣高等法院臺中分院刑事第五庭
                                        審判長法  官  胡  森  田
                                              法  官  郭  同  奇
                                              法  官  姚  勳  昌
右正本證明與原本無異。
如不服本判決應於收受送達後十日內向本院提出上訴書狀，其未述上訴之理由者並
得於提起上訴後十日內向本院補提理由書（均須按他造當事人之人數附繕本）。
                                              書記官  王  瑩  澤
中      華      民      國      九十     年       五      月    二十三  日
                                                                        Ｉ


司法院資訊處製作；財團法人民間司法改革基金會備份。
